【裁判字號】    89,台上,1585
【裁判日期】    890713
【裁判案由】    離婚
【裁判全文】
最高法院民事判決                              八十九年度台上字第一五八五號
    上  訴  人  甲○○
    訴訟代理人  陳魁元律師
                鄭峻明律師
    被 上訴 人  乙○○
右當事人間請求離婚事件，上訴人對於中華民國八十八年四月二十六日台灣高等法院
高雄分院第二審更審判決（八十七年度家上更(一)字第七號），提起上訴，本院判決如
左：
    主  文
原判決廢棄，發回台灣高等法院高雄分院。
    理  由
本件被上訴人主張：兩造於民國八十四年二月二十五日結婚，惟婚後上訴人自八十五
年一月五日起即離家未歸，不履行同居；又伊為遊覽車司機，而上訴人竟打電話予伊
任職之公司表示不能有公司導遊小姐與伊固定配車，致伊工作迭遭困擾而常換任職處
所，嗣伊任職宗和遊覽公司，上訴人即要求老闆娘胡伶燕親自跟車，詎又懷疑誣指伊
與胡伶燕有不正常關係，而告知胡伶燕之夫林坤慶，致胡伶燕與其夫離婚，伊亦遭革
職，精神上受有相當之痛苦；又上訴人任意提出伊母陳玉燕對兩造之女崔淑婷重傷害
之告訴，則兩造間顯已無法繼續維持婚姻關係等情，本於民法第一千零五十二條第三
款、第五款、第二項之規定，求為准伊與上訴人離婚之判決。
上訴人則以：伊仍願與被上訴人共同生活，婚後被上訴人自行搬遷他處而未告知伊，
且被上訴人確與胡伶燕有通姦行為，業經被上訴人承認及法院判決在案，而伊對陳玉
燕提出重傷害告訴，係因崔淑婷腦部受傷，伊並無過錯等語。資為抗辯。
原審維持第一審所為上訴人敗訴之判決，駁回其上訴，無非以：查兩造因故自八十四
年十二月間即有未能共同生活現仍分居之事實，為兩造所不爭。又被上訴人主張上訴
人自八十五年一月五日起即離家出走，因遍尋不，伊恐上訴人在外招惹是非，乃刊
登報紙，仍無所獲等情，提出報紙為證，堪認係實在。惟上訴人並無以被上訴人與胡
伶燕有不正常關係之事，告知胡伶燕之夫林坤慶，及任意向被上訴人任職公司之老闆
，要求不得有固定之導遊小姐跟車之事實，業經證人林坤慶、林進丁證明在案，且被
上訴人與胡伶燕自八十六年四月二日起至四月二十四日止連續通姦，為上訴人報警查
獲，被上訴人業經判處罪刑之事實，亦有刑事判決影本一件可憑，被上訴人主張上訴
人曾要求胡伶燕親自跟車，並誣指伊與胡伶燕有不正常關係，而告知胡伶燕之夫林坤
慶，致胡伶燕與其夫離婚，又屢次質疑伊與導遊小姐有染，任意向伊任職公司之老闆
要求不得有固定之導遊小姐跟車，致伊屢遭革職云云，為無可採。至上訴人因被上訴
人之母陳玉燕於照顧兩造之女崔淑婷時，重摔崔淑婷致顱骨骨折、小腦出血引起重度
之肢體殘障之難治傷害，而對陳玉燕提出重傷害之告訴，雖經檢察官提起公訴，惟經
法院判決無罪，有刑事判決附卷可稽。由兩造自結婚後未滿一年，上訴人即離家出走
而分居，並因上開質疑而起爭執，上訴人又因照顧子女之事而對被上訴人之母提出重
傷害之刑事告訴等事實觀之，兩造彼此對他方於婚姻關係中應有之誠摰信賴感受顯已
無存續之可能，而難期待可繼續維持婚姻關係之和諧。上訴人雖於本院審理時表示仍
願與被上訴人共同生活，惟應僅屬不同意與被上訴人離婚之一時情緒反應。況上訴人
於訴訟中，竟仍須以存證信函向被上訴人或被上訴人之父母，表示其現居住處所，甚
至連絡電話等情形，益可見兩造間對婚姻關係之信賴已全喪失。基此事實，被上訴人
主張兩造間確有難以維持婚姻之重大事由，應堪採信。按民法第一千零五十二條第二
項後段雖規定，上開重大事由如係應由夫妻之一方負責者，僅他方得請求離婚，則如
該重大事由之發生，非僅由一方負責而係兩造須負責時，則仍應認兩造均可請求離婚
，否則如認兩造均不得訴請離婚，即失其立法之意旨。經查，本件上開重大事由，如
分居、質疑通姦、對被上訴人之母提出重傷害告訴等情事，其發生之原因，均係長期
累積之結果，而非一時發生之事由，就婚姻生活之一般常情而言，應係兩造間平日即
有猜疑、爭執所致，縱被上訴人對該事由之發生應負相當之責，惟此事由之發生，既
非僅可完全歸由被上訴人一方負責，則被上訴人仍可據為訴請離婚。被上訴人本於該
項規定訴請離婚，即屬正當，應予准許等詞，為其判斷之基礎。
按民法第一千零五十二條增列第二項規定：有前項以外之重大事由，難以維持婚姻者
，夫妻之一方得請求離婚。但其事由應由夫妻之一方負責者，僅他方得請求離婚。故
難以維持婚姻之重大事由，夫妻雙方均須負責時，應比較衡量雙方之有責程度，僅責
任較輕之一方，得向責任較重之他方請求離婚，始符公平。本件上訴人抗辯，所謂重
大事由之發生，完全歸責於被上訴人一方，事實上，兩造之爭執根本原因在於被上訴
人與訴外人胡伶燕發生婚外情，被上訴人不但因此離家且千方百計逼迫上訴人與之離
婚，被上訴人與他人通姦，上訴人苦勸無效，才暫時與上訴人分居等語（見原審上字
卷第三七頁）。原審認被上訴人主張上訴人誣指伊與胡伶燕有不正常關係及屢次質疑
伊與導遊小姐有染，為無可採，而被上訴人與胡伶燕連續通姦屬實，亦經判處罪刑在
案；且被上訴人係於八十五年五月十六日單獨將其戶籍遷至現址大豐二路（見一審卷
第七、八、二十七頁），上訴人則係八十六年二月二十四日始將自己與其女之戶籍遷
入高雄市○○路三七六號三樓（見一審卷第七十四頁），而上訴人供稱：「我有回家
，被上訴人不願意我回去，且不與我同居」（見一審卷第六三頁）；證人吳水蘭並證
稱：「……我聽到崔（被上訴人）說要跟她（上訴人）離婚，她不要，她希望崔能回
家」（見原審上字卷第五二頁），上訴人上開抗辯似非全然無據。縱上訴人亦有應負
責之事由，原審未遑詳查，審究兩造對離婚事由之可責程度輕重，遽為不利於上訴人
之判決，自有可議。上訴論旨，指摘原判決不當，求予廢棄，非無理由。
據上論結，本件上訴為有理由，依民事訴訟法第四百七十七條第一項、第四百七十八
條第一項，判決如主文。
中      華      民      國    八十九    年      七      月     十三     日
                              最高法院民事第五庭
                                  審判長法官  蕭  亨  國
                                        法官  許  朝  雄
                                        法官  陳  淑  敏
                                        法官  葉  勝  利
                                        法官  劉  福  來
      右正本證明與原本無異
                                              書  記  官
中      華      民      國    八十九    年      七      月    二十八    日


司法院資訊處製作；財團法人民間司法改革基金會備份。
